【裁判字號】    90,簡上,49
【裁判日期】    900511
【裁判案由】    給付管理費
【裁判全文】
臺灣臺中地方法院民事判決  九十年度簡上字第四九號
    上  訴  人  丙○○
    被  上訴人  向上園邸管理委員會
                        住台中.
    法定代理人  乙○○  住台中.
    訴訟代理人  甲○○  住台中.
右當事人間請求給付管理費事件，上訴人對於中華民國八十九年十二月十三日本院台
中簡易庭第一審判決（八十九年度中簡字第一一九０號），提起上訴，本院判決如左
：
    主      文
原判決關於命上訴人給付超過新台幣壹拾貳萬仟柒佰陸拾捌元及其利息部分，及該
部分假執行之宣告暨訴訟費用之裁判均廢棄。
右廢棄部分，被上訴人在第一審之訴及假執行之聲請均駁回。
其餘上訴駁回。
第一、二審訴訟費用由上訴人負擔八分之七，餘由被上訴人負擔。
    事      實
甲、上訴人方面：
一、聲明：
  (一)原判決廢棄。
  (二)被上訴人在第一審之訴及假執行之聲請駁回。
二、陳述：除與原判決記載相同者，茲引用之外，補稱：
  (一)本大廈至今並未依法議決規約，是管理委員會尚未依法成立，是依公寓大廈管理
    條例相關規定以觀，依法成立之管理委員會始有當事人能力，是本件被上訴人起
    訴時即無當事人能力，而原審未查遽為實體判決，應不合法。
  (二)依公寓大廈管理條例第十條第三項規定之反面解釋，共用部分、約定共用部分之
    管理，維護費用，原則上應經區分所有權人會議或依規約之規定。而稱規約者，
    係公寓大廈經區分所有權人會議決議之共同遵守事項，同法第三條第十二款定有
    明文。又規約之訂定或變更應由區分所有權人三分之二以上及其區分所有權比例
    合計三分之二以上出席，以出席人數四分之三以上及其區分所有權比例占出席人
    數四分之三之同意行之，同法第三十一條第一項亦有明文。另依同條例第二十八
    條規定：區分所有權人會議，應由召集人於開會前十五日以書面載明開會內容，
    通知各區分所有權人，但有急迫情事須召開臨時會時，得以公告為之。然查至八
    十九年二月五日前從未收到區分所有權人會議之開會通知，亦不知何時有經區分
    所有權人討論管理費之繳交方式及計算方法。是被上訴人所提之區分所有權人大
    會會議召開之合法性已成疑問。且歷次大會均未逐條討論議決規約，亦未討論議
    決管理費之繳交方式甚明。
  (三)綜上說明，被上訴人依其所提出之會議紀錄及社區管理費收支辦法，請求上訴人
    給付管理費即依法無據。而上訴人在原審亦非就管理費不爭執，並被上訴人對上
    訴人不做任何服務，為何收費。
  (四)八十五年十月份被上訴人之報備程序，因沒有討論規約，應沒有當事人能力；且
    現任主委不是區分所有權人，依八十九年規約第十條第六款約定，非區分所有權
    人應該不可以擔任主委。
三、證據：提出八十九年二月二十二日區分所有權人會議紀錄、存證信函及本院八十
    六年度中簡字第八０九號、第八一０號民事判決各一件為證。
乙、被上訴人方面：
一、聲明：
    駁回上訴。
二、陳述：除與原判決記載相同者，茲引用之外，補稱：
  (一)公寓大廈管理條例第四十四條明文規定：公寓大廈之起造人於申請建造執照時，
    應檢附專有部分，共用部分標示之詳細圖說及住戶規約草約，於設計變更時亦同
    。前項規約草約於第一次區分所有權人會議前視同規約。被上訴人管理委員會係
    依區分所有權人所定之規約而成立，始得依管理委員會所訂管理費用收費標準向
    區分所有權人收取管理費。在八十五年十月三日，被上訴人已依規定召開住戶大
    會並通過住戶公約，向主管機關報備，堪認被上訴人於八十五年十月三日，已依
    法成立。是被上訴人自得依據管理委員會所訂管理費收費標準向上訴人收費。
  (二)被上訴人大樓住戶，均依被上訴人管理委員會所訂管理費收費標準遂行繳費；上
    訴人既為區分所有權人之一，即應繳費。況被上訴人於八十七年八月七日所召開
    之區分所有權人會議，重訂住戶規約，再次決議修訂之規約效力溯及至第一屆管
    理委員會成立之時，並載明社區管理費收繳費方法授權由管理委員會訂定。復於
    八十九年二月二十二日召開區分所有權人大會，出席人數已達法定人數，其討論
    事項列明重製規約，並經決議各區分所有權人攜回，如未於七日內提出異議，即
    通過實施，上訴人並未異議；又上述規約第十五條第一至六項明定收費標準及第
    三十二條定有溯及效力至被上訴人大樓成立之初，並於會中討論通過，已合於公
    寓大廈管理條例第十條第三項之規定。
  (三)是被上訴人主張依各區分所有權人購屋時所簽訂之管理規約約定請求及依公寓大
    廈管理條例規定合法成立管理委員會所訂定，被上訴人大樓管理費收費標準，向
    各住戶收取管理費，而從事大樓管理維護工作，自是依法有據。而上訴人所積欠
    之管理費迄未給付，被上訴人自得依本大樓住戶規約及公寓大廈管理條例之規定
    請求其給付。
  (四)被上訴人於起訴時列上訴人之區分所有建物門牌號碼為台中市○○路○段四三七
    巷三號、同巷五號二樓之七及五號三樓之七，因五號三樓之七部分，已經上訴人
    一併變更登記於五號二樓之七，所請求之面積及標的金額均不變，是應更正上訴
    人區分所有建物為台中市○○路○段四三七巷三號及同巷五號二樓之七，即將五
    號三樓之七刪除。
  (五)上訴人雖主張現任主委非區分所有權人不可以當主委，惟依本大樓規約第五條載
    明區分所有權人之配偶可視為區分所有權人者，現任主委為區分所有權人之配偶
    ，自得擔任主委一職。又上訴人於八十五年僅繳交七、八二個月之管理費，且此
    部分被上訴人並未請求；另上訴人所欠八十五年一至六月份之管理費，被上訴人
    承認為鈞院八十六年度中簡字第八０九號民事判決效力所及。被上訴人之未對上
    訴人提供服務係因上訴人不繳交管理費，所以才未提供服務。
三、證據：除援用原審之立證方法，提出上訴人區分所有建物之登記簿謄本二件及本
    院八十九年度簡上字第三一七號民事判決一件為證。
    理      由
一、本件被上訴人起訴主張其為坐落台中市○○區○○路二段四三七巷五號向上園邸
    大樓之住戶管理委員會，上訴人為該大樓門牌號碼台中市○○區○○路二段四三
    七巷三號及同巷五號二樓之七建物之區分所有權人，積欠被上訴人自八十五年一
    月起至八十八年十二月止（其中八十五年七、八月份上訴人已經繳交，被上訴人
    並未請求）管理費新台幣（下同）十四萬三千二百五十元，為此爰依管理契約關
    係及公寓大廈管理條例第二十一條規定，求為命上訴人如數給付及加給法定遲延
    利息之判決。
二、上訴人則以其大廈至今並未依法議決規約，是管理委員會尚未依法成立，是依公
    寓大廈管理條例相關規定以觀，依法成立之管理委員會始有當事人能力，是本件
    被上訴人起訴時即無當事人能力。又依大廈管理條例第十條第三項規定之反面解
    釋，共用部分、約定共用部分之管理，維護費用，原則上應經區分所有權人會議
    或依規約之規定。然至八十九年二月五日前伊從未收到區分所有權人會議之開會
    通知，亦不知何時有經區分所有權人討論管理費之繳交方式及計算方法。是被上
    訴人所提之區分所有權人大會會議召開之合法性已成疑問。且歷次大會均未逐條
    討論議決規約，亦未討論議決管理費之繳交方式，是被上訴人依其所提出之會議
    紀錄及社區管理費收支辦法，請求上訴人給付管理費即依法無據。而上訴人在原
    審亦非就管理費不爭執，且被上訴人對上訴人不做任何服務，如何收費。而八十
    五年十月份被上訴人之報備程序，因沒有討論規約，應沒有當事人能力；且現任
    主委不是區分所有權人，依八十九年規約第十條第六款約定，非區分所有權人應
    該不可以擔任主委等情置辯。
三、被上訴人主張上訴人為其所管理向上園邸大樓之區分所有權人，積欠被上訴人自
    八十五年一月起至八十八年十二月份止（除八十五年七、八月份外）之管理費十
    四萬三千二百五十元，業據被上訴人於原審提出存證信函影本一件、社區住戶掛
    號信件領取登記簿影本一紙、計算書一件、報備證明、出席簽到簿影本三冊、社
    區管理費收支辦法影本一份、區分所所有權人會議紀錄影本二份、重製之規約範
    本一份、條文影本一紙、簽收單影本一紙、陳情書影本一份、繳費收據影本三紙
    、區分所有權人於購屋時所簽訂之住戶管理服務公約影本一份、被告任職原告第
    一屆管理委員會副主任委員一職與起造人辦理移交簽收單影本一份、台中市政府
    工務局第八九中公管字第一七五三○號函影本一份、土地及建物登記簿謄本等為
    證，而上訴人對於伊為被上訴人所指建物之區分所有權人，及自八十五年一月起
    即未繳管理費等之事實，並不爭執，堪認被上訴人所主張此部分之事實，為屬真
    實。茲本件所應審酌者為上訴人所辯是否可採。
四、上訴人主張被上訴人大樓至今未依法議決規約，是管理委員會尚未依法成立，應
    不具當事人能力，固據其提出存證信函及本院八十六年度中簡字第八０九號、第
    八一０號民事判決各一件為證。惟按公寓大廈管理條例係於八十四年六月二十八
    日公布施行，同年月三十日生效；公寓大廈建築物所有權登記之區分所有權人達
    三分之二以上及其區分所有權比例合計三分之二以上時，起造人應於六個月內召
    集區分所有權人召開區分所有權人會議訂定規約，並向地方主管機關報備。管理
    委員會之組織及選任應於規約中定之。又公寓大廈之起造人於申請建造執造時，
    應檢附專有部分、共用部分標示之詳細圖說及住戶規約草約、於設計變更時亦同
    。前項規約草約於第一次區分所有權人會議召開前視同規約，公寓大廈管理條例
    第二十六條第一項、第二十七條第二項後段、第四十四條定有明文。管理委員會
    係依據上開區分所有權人會議所訂定之規約而成立者，即得依管理委員會所訂管
    理費用收費標準向區分所有權人收取管理費。經查，被上訴人係於八十五年六月
    十九日依公寓大廈管理條例之規定召開住戶大會並通過住戶公約，並於同年十月
    一日向地方主管機關台中市南屯區公所報備，並經該所於同年十月三日同意備查
    ，有被上訴人在原審提出之所有權人名冊、被上訴人組織章程暨住戶公約、會議
    紀錄及台中市南屯區公所八十五年十月三日八五公所民字第一三七二三號函在卷
    可稽；且依該次會議紀錄之紀載，會議之內容通過向上園邸組織章程及住戶公約
    ，並採舉手表決通過該項決議，而上訴人並為該次會議之副主委；堪認被上訴人
    於八十五年六月十九日已依前揭規定成立，而依同條例第三十五條第一項規定，
    被上訴人應即有當事人能力。且被上訴人復於八十七年八月七日召開之區分所有
    權人會議重訂住戶規約，再次決議修訂之規約效力溯及至第一屆管理委員會成立
    時，並載明社區管理費收繳方法授權管理委員會訂定；復於八十九年二月十四日
    召開區分所有權人大會，出席人數已達法定人數，其討論事項列明重製規約，決
    議通過住戶規約及組織章程，並授權由委員會於三日內修定條文，由各區分所有
    權人攜回，如未於七日內異議，即通過實施，而即於同年月二十二日頒布實施，
    亦有被上訴人提出上述會議紀錄、區分所有權人簽到冊及管理委員會組織章程及
    主戶規約等各一件為證。而該規約中第十五條明定收費標準，並於第三十二條規
    定有溯及效力，已符合公寓大廈管理條例第十條第三項之規定。是被上訴人依此
    規約向上訴人收取所積欠之管理費用，即非無據。至於上訴人所提出之本院八十
    六年中簡字第八０九號、第八一○號民事判決兩造間給付管理費事件雖判決被上
    訴人敗訴確定，惟其理由係以被上訴人於八十五年六月十九日所召開之區分所有
    權人會議中並未討論住戶公約，而認當時被上訴人所主張之住戶公約未依公寓大
    廈管理條例第三十一條第一項第一款規定決議通過，因認無拘束上訴人之效力；
    與本件被上訴人嗣已於八十七年八月七日復召開之區分所有權人會議重訂住戶規
    約，再次決議修訂之規約效力溯及至第一屆管理委員會成立時，並載明社區管理
    費收繳方法授權管理委員會訂定，再於八十九年二月十四日召開區分所有權人大
    會，通過規約，並於同年月二十二日頒布實施，且於規約中明定收費標準及溯及
    效力之情形迥不相同，尚難執為有利於上訴人之判斷，上訴人所辯，要非可採。
五、上訴人復主張被上訴人對上訴人不做任何服務，不應收費；且現任主委不是區分
    所有權人，依八十九年規約第十條第六款約定，非區分所有權人應該不可以擔任
    主委等情，固據上訴人提出被上訴人公告二件為證。然經查，上訴人自八十五年
    一月份起即未繳納管理費（除七、八月之外），依被上訴人住戶規約第十五條第
    七項以下之規定，被上訴人本得停止對上訴人之相關管理及服務；本件既係上訴
    人已經拒絕繳交管理費用多時，而被上訴人依規約規定停止服務，上訴人自不得
    於事後再以被上訴人未提供服務為由，而主張拒絕繳交管理費。另有關主任委員
    之資格，依被上訴人住戶規約第十條第六款固規定應由區分所有權人任之，並須
    居住於被上訴人大樓；惟同規約第五條亦規定本社區區分所有權人之同居或成年
    直系親屬及配偶視同區分所有權人，代表區分所有權人行使權利，不須另行授權
    。查被上訴人住戶規約既已明定上列之人為視同區分所有權人，得代表區分所有
    權人行使權利，即該等之人代表區分所有權人時，其權利義務應等同於區分所有
    權人，是本件被上訴人法定代理人即主任委員乙○○雖非區分所有權人，然其既
    係區分所有權人之配偶，業據被上訴人陳述甚明，依上開規約，即得視同區分所
    有權人，而代表區分所有權人行使權利，其經管理委員會之管理委員推舉為主任
    委員並對外代表管理委員會，並無不合，上訴人所為此部分之抗辯，尚屬無據。
六、綜上所述，上訴人上訴所主張之抗辯，既均不可採，是被上訴人依規約及公寓大
    廈管理條例第二十一條規定請求上訴人給付所積欠之管理費用，即非無據。而上
    訴人自八十五年一月起至八十八年十二月止（八十五年七、八除外），共積欠十
    四萬三千二百五十元之管理費用，已如前述，雖上訴人對被上訴人所主張之金額
    表示有爭執，惟並未舉證以實其說，且被上訴人已分別就其請求之計算方法提出
    計算書為證，應認上訴人所主張不可採。且如前所述被上訴人八十九年二月二十
    二日頒布實施之住戶規約有溯及效力，而依該規約所定之收費標準為店舖部分每
    戶按坪數月繳二十元、住家每月按坪數月繳五十元，平面停車位每月一百元，機
    械停車位每月三百元，而依此分別計算上訴人所應繳之管理費合計為十五萬二千
    七百四十六元（四十二．七×二十×四十六＋一百×三十二＋四十四．九四×二
    十×四十六＋三百×三十二＝一五二七四六），而被上訴人起訴請求上訴人給付
    部分並未逾於此數額，自非法所不許。惟其中關於八十五年一月至同年六月之管
    理費一萬九千四百八十二元部分，業經被上訴人另案對上訴人起訴，經判決被上
    訴人敗訴確定，有本院八十六年度中簡字第八○九號民事判決附卷可稽，並為被
    上訴人所不爭執，依民事訴訟法第四百條之規定，被上訴人對於該部分自不得更
    行起訴，此部分之請求，於法不合，應予駁回。其餘十二萬三千七百六十八元及
    法定遲延利息，被上訴人依據規約及公寓大廈管理條例第二十一條規定，請求上
    訴人給付，應屬正當，應予准許。原審為上訴人敗訴之判決，其中關於八十五年
    一至六月之管理費為既判力效力所及，應予駁回之部分，尚欠允洽，上訴意旨指
    摘原審該部分判決不當，求予廢棄改判，其理由雖稍有不同，惟結論並無二致，
    其上訴為有理由，自應由本院就此部分予以廢棄，改判駁回被上訴人在第一審之
    訴。其餘上訴部分，原審判決經核並無不合，應予維持，上訴意旨指摘原判決此
    部分不當，求予廢棄改判，為無理由，應予駁回。
七、本件事證已明，兩造其餘主張與舉證，經核均與判決之結果無涉，爰不一一論述
    ，附此敘明。
據上論結，本件上訴為一部有理由，一部無理由，依民事訴訟法第四百三十六條之一
第三項、第四百四十九條第一項、第四百五十條、第七十九條但書，判決如主文。
中      華      民      國    九十      年      五      月     十一     日
                                    臺灣臺中地方法院民事第三庭
~B審判長法官  張瑞蘭
~B法      官  莊嘉蕙
~B法      官  林源森
右為正本係照原本作成
不得上訴
中      華      民      國    九十      年      五      月     十六     日
~B法院書記官


司法院資訊處製作；財團法人民間司法改革基金會備份。
